ACORDAO-COMPLETO-2414489

ACÓRDÃO 8214/2020 ATA 25/2020 - PRIMEIRA CÂMARA

VISTOS, relatados e discutidos estes autos em que se apreciam embargos de declaração opostos por George Morais Ferreira em face do Acórdão 5370/2020-TCU-Primeira Câmara, por meio do qual o Tribunal não conheceu do recurso de reconsideração por si interposto em razão da intempestividade em período superior a 180 dias,
ACORDAM os Ministros do Tribunal de Contas da União, reunidos em Sessão da Primeira Câmara, diante das razões expostas pelo Relator, em:
9.1. com fundamento nos arts. 32, inciso II, e 34 da Lei 8.443/1992, conheço e acolho os presentes embargos de declaração, no que concerne à fundamentação, mantendo seu dispositivo inalterado;
9.2. informar o conteúdo deste acórdão ao embargante.

Embargos de declaração opostos por George Morais Ferreira em face do Acórdão 5.370/2020 - TCU - 1ª Câmara, por meio do qual o Tribunal não conheceu do recurso de reconsideração por si interposto em razão da intempestividade em período superior a 180 dias,

Primeira Câmara

Município de Trindade - GO.

3. Embargante: George Morais Ferreira (XXX.215.731-XX).

13.1. Ministros presentes: Walton Alencar Rodrigues (Presidente), Benjamin Zymler e Bruno Dantas (Relator).
13.2. Ministro-Substituto convocado: Augusto Sherman Cavalcanti.
13.3. Ministro-Substituto presente: Weder de Oliveira.

ACORDAO-COMPLETO-2515833

Acórdão 2914/2021 - Plenário

ACORDAO-COMPLETO-2489847

Acórdão 2130/2021 - Plenário

GEORGE MORAIS FERREIRA

BRUNO DANTAS

Ministro Bruno Dantas.

Trata-se de embargos de declaração opostos por George Morais Ferreira (peça 119) em face do Acórdão 5370/2020-TCU-Primeira Câmara, por meio do qual o Tribunal não conheceu do recurso de reconsideração por si interposto em razão da intempestividade em período superior a 180 dias.
A presente tomada de contas especial foi instaurada pela Caixa Econômica Federal, interveniente contratada pelo Ministério das Cidades, em razão de irregularidades na utilização de recursos federais relativos ao Contrato de Repasse 000.347-75/2004 (Siafi 535477) .
Por meio do Acórdão 2702/2019-TCU-Primeira Câmara, este Tribunal julgou irregulares as contas do recorrente, aplicando-lhe a multa prevista no artigo 58, inc. I, da Lei 8.443/92, no valor de R$ 40.000,00 (quarenta mil reais) .
Nesta oportunidade, o embargante alega que a deliberação recorrida estaria eivada de contradições e omissões, pois:
2.1. não mais residiria no endereço para o qual foi enviado o ofício de audiência (Rua T 14, 300, apto. 1304, Bl A - Setor Serrinha 74.835-085 - Goiânia/GO) ;
2.2. o Ofício de audiência 786/2014-TCU/SECEX-GO teria sido recebido por terceiros (peças 14-15) , e não pelo próprio recorrente;
2.3. haveria divergência no aviso de recebimento (peça 90) do Ofício 4894/2019-TCU/Secex-TCE (peça 82) , que teve o objetivo de lhe comunicar do teor do Acórdão 2702/2019-TCU-Primeira Câmara, pois a entrega teria ocorrido supostamente em 18/5/2019, enquanto teria sido expedido em 1/7/2019;
2.4. teria postulado que o início do prazo recursal se desse apenas após a concessão de vista aos autos;
Diante da pretensa relevância das questões aduzidas, o recorrente postula concessão de efeitos infringentes aos embargos ao sanar os vícios apontados.
	É o relatório.

Bruno Aurélio Rodrigues da Silva Pena (33.670/OAB-GO) e outros, representando George Morais Ferreira.

Procuradora-Geral Cristina Machado da Costa e Silva.

TOMADA DE CONTAS ESPECIAL. CONTRATO DE REPASSE. OMISSÃO NO DEVER DE PRESTAR CONTAS. ACOLHIMENTO DAS ALEGAÇÕES DE DEFESA DE UM DOS RESPONSÁVEIS. REVELIA DOS DEMAIS. CONTAS IRREGULARES. DÉBITO. MULTA. RECURSO DE RECONSIDERAÇÃO. INTEMPESTIVIDADE EM PERÍODO SUPERIOR A 180 DIAS. EMBARGOS DE DECLARAÇÃO. OMISSÃO CONFIGURADA. CONHECIMENTO E PARCIAL ACOLHIMENTO.

TOMADA DE CONTAS ESPECIAL (TCE)

Secretaria de Recursos (SERUR); Secretaria de Controle Externo de Tomada de Contas Especial (SecexTCE).

Trata-se de embargos de declaração opostos por George Morais Ferreira em face do Acórdão 5370/2020-TCU-Primeira Câmara, por meio do qual o Tribunal não conheceu do recurso de reconsideração por si interposto em razão da intempestividade em período superior a 180 dias.
Nesta oportunidade, o embargante alega que a deliberação recorrida estaria eivada de contradições e omissões, conforme os argumentos detalhados no relatório precedente 
Satisfeitos os requisitos atinentes à espécie, os presentes embargos devem ser conhecidos, com fundamento nos arts. 32, inciso II, e 34, da Lei 8.443/1992.
Preliminarmente, acerca da natureza dos embargos declaratórios, julgo relevante transcrever o seguinte excerto do Acórdão 1218/2015-TCU-Plenário:
"Antes de tratar especificamente dos argumentos trazidos pelos embargantes, lembro que essa espécie recursal, cujo objetivo é sanar eventuais omissões, obscuridades ou contradições, não deve ser manejada para rediscussão de mérito, o que representa, na prática, a possibilidade de repetição de um mesmo recurso, ferindo os princípios da singularidade, da isonomia e da celeridade processual. Os embargos declaratórios devem ter como fundamentação a obscuridade (falta de clareza na redação do julgado) , contradição (existência de proposições inconciliáveis entre si) e omissão (falta de pronunciamento judicial sobre matéria que deveria ter sido apreciada pelo juiz) ."
Elucidativo é o Acórdão 3339/2013-TCU-Primeira Câmara:
"A omissão para o acolhimento dos declaratórios é a que diz respeito à questão que deveria ter sido apreciada pelo colegiado, mas não o foi. Não constitui omissão ou contradição a adoção de entendimento diverso do preferido pela parte, segundo seus próprios critérios de justiça e de acordo com sua particular interpretação das leis e da jurisprudência. Não há falar em omissão quando o acórdão analisa todas as questões submetidas a exame e as decide com base em teses jurídicas, jurisprudência, interpretação de leis e análise dos fatos que são diversos dos que os jurisdicionados entendem como mais adequados.
 (...) a contradição deve estar contida nos termos do decisum atacado, este compreendido no âmbito desta Corte como o conjunto: Relatório, Voto e Acórdão. Não cabe alegação de contradição entre o acórdão embargado e 'doutrina', 'jurisprudência' ou mesmo 'comando legal'. A alegação é pertinente em recurso de reconsideração ou pedido de reexame, no qual o comando atacado é contrastado com a jurisprudência, a doutrina e o ordenamento jurídico. Entretanto, é descabida em embargos de declaração, cuja única finalidade é esclarecer ou integrar a decisão embargada, excepcionalmente modificando-a."
Dito isso, observo que o recurso merece parcial acolhimento, diante do não enfrentamento da alegação de cerceamento de defesa pelos supostos vícios apontados nas notificações e no acesso aos autos, o que passo a examinar.
O recorrente aduz que teria mudado de endereço em 13/9/2013 (data da escritura pública constante à peça 103) , quando adquiriu outro imóvel. E que o ofício expedido em 14/7/2014 teria sido enviado para o endereço antigo.
Inicialmente, cabe registrar que o recorrente não comprovou a mudança anterior de domicílio. Apenas juntou cópia parcial de escritura pública referente à aquisição de um imóvel (peça 103) . Inclusive a segunda página do documento não corresponde com o final da primeira, que terminou com a seguinte expressão: " (...) ajustado de R$ 430.000,00 (quatrocentos e trinta mil reais) , pagos da seguinte forma: R$ 100.000,00 (cem mil reais) , neste ato, em moeda (...) ".
Esse documento, por si só, não permite verificar se houve realmente alteração de endereço ou tão somente uma aquisição imobiliária. 
E mesmo que restasse comprovada a mudança de endereço, o que não acato, verifico que a unidade instrutora pesquisou o domicílio do recorrente na base de dados da Receita Federal (peça 11) e para lá enviou o ofício. Nessa situação, a jurisprudência pacífica deste Tribunal, respaldada em precedentes oriundos do Supremo Tribunal Federal, é no sentido da inexistência de nulidade, pois caberia ao recorrente manter seus dados atualizados perante os órgãos públicos:
"Compete ao responsável manter atualizada a informação sobre seu domicílio na base da Receita Federal. Aquele que deixa de fazê-lo não pode alegar nulidade da comunicação processual por desatualização do endereço constante em base oficial" (Acórdão 1523/2016-TCU-Plenário. Rel. Min. Ana Arraes) 
"O responsável que deixa de atualizar seu endereço na base de dados da Receita Federal (CPF e CNPJ) não pode invocar a nulidade de comunicação processual do TCU enviada ao endereço desatualizado constante da referida base, uma vez que o ordenamento jurídico brasileiro não admite arguição de nulidade por quem lhe deu causa" (art. 243 do CPC) (Acórdão 371/2016-TCU-Plenário. Rel. Min. Vital do Rêgo) 
"A utilização do endereço constante na base de dados da Receita Federal é válida para fins de citação. Compete ao responsável manter seu domicílio atualizado perante os órgãos públicos" (Acórdão 3254/2015-TCU-Primeira Câmara. Rel. Min. Benjamin Zymler) 
"Havendo qualquer alteração de domicílio, incumbe aos cidadãos informar as modificações ocorridas à Receita Federal, sob pena de, não o fazendo, terem de arcar com as consequências da omissão" (Acórdão 3404/2014-TCU-Primeira Câmara. Rel. Min. Benjamin Zymler) 
Ademais, a circunstância de ter sido recebida por terceiros a correspondência não prejudica o ato, pois, nos termos do Regimento Interno/TCU, basta sua entrega no endereço do destinatário:
"Art. 179. A citação, a audiência ou a notificação, bem como a comunicação de diligência e de rejeição de alegações de defesa, far-se-ão:
 (...) 
II - mediante carta registrada, com aviso de recebimento que comprove a entrega no endereço do destinatário;"
De igual forma não houve cerceamento de defesa no acesso aos autos pelo recorrente. Apenas em 22/8/2019 (peça 96) foi postulada a vista do processo. E no dia seguinte foi concedida (peça 97) . Em nenhum momento foi demonstrado qualquer obstáculo ao acesso aos autos.
Sobre a suposta divergência da data constante do aviso de recebimento da notificação do acórdão, creio que o recorrente tenha se equivocado. Isso porque o ofício de audiência foi expedido em 10/7/2019 (data da assinatura eletrônica) . E consta do AR o carimbo de entrega pelos Correios em 18/7/2019, data compatível com sua expedição.
Por fim, o recorrente foi notificado do acórdão em 18/7/2019. Contudo, apenas em 22/8/2019 postulou o acesso aos autos, quando já havia decorrido o prazo de 15 dias para interposição do recurso. E apenas em 26/2/2020 manejou o recurso. Logo, não há como se declarar prejuízo quando o próprio recorrente o provocou, tampouco devolver o prazo.
Assim, sano as lacunas da deliberação anterior, sem, contudo, alterar sua conclusão. 
Ante o exposto, voto por que o Tribunal adote o Acórdão que ora submeto à deliberação deste Colegiado.
TCU, Sala das Sessões Ministro Luciano Brandão Alves de Souza, em 28 de julho de 2020.
Ministro BRUNO DANTAS 
Relator